【裁判字號】    96,訴,7044
【裁判日期】    970718
【裁判案由】    返還借款
【裁判全文】
臺灣臺北地方法院民事判決              96年度訴字第7044號
原      告  甲○○
訴訟代理人  陳緯慶律師
複  代理人  張孟茹律師
被      告  丁○○
訴訟代理人  丙○○
被      告  乙○○
上列當事人間請求返還借款事件，本院於97年6 月30日言詞辯論
終結，判決如下：
    主      文
原告之訴駁回。
訴訟費用由原告負擔。
    事實及理由
一、原告主張：被告乙○○為被告丁○○之前夫，丁○○與原告
    之妹吳珮宇為同事關係，乙○○與丁○○因吳珮宇之關係而
    認識伊，被告於民國85年底告知伊存於銀行利率低，不如將
    借款借予被告二人週轉，並願以丁○○所有之房屋為擔保，
    且支付較銀行利率為高之利息，伊聽從被告建議，遂於86年
    1 月7 日匯款新臺幣（下同）300 萬元至丁○○之帳戶內，
    嗣被告為延緩給付債務，藉協商返還借款機會於87年4 月1
    日至伊住處，先將借款債權改以乙○○為發票人開立面額50
    萬元之支票六紙，利息部份則由乙○○開立面額1 萬2000元
    之支票五紙，丁○○亦開立面額7500元之支票八紙交付伊，
    全數轉換為票據債權，被告為避免一時資金調度困難造成伊
    不必要之困擾，而要求伊對利息債權之票據可先交由銀行代
    收執，至本金債權之部分則先不要交銀行代收執。伊將上開
    利息債權支票交付銀行收執後，被告於清償期屆至前電話通
    知伊，因資金調度困難無法按支票發票日返還借款及利息予
    伊，伊遂向銀行取回代收之十三紙支票，並與被告口頭約定
    將清償期延後至88年10月底，嗣於88年11月初清償期屆至後
    ，伊向被告請求返還上開300 萬元借款，詎被告均置之不理
    ，為此提起本件訴訟，請求被告連帶返還借款等語。並聲明
    ：被告應連帶給付伊300 萬元及自起訴狀繕本送達之翌日起
    至清償日止，按年息5%計算之利息。
二、被告則以下列等語資為抗辯，並聲明：原告之訴駁回。
(一)、被告乙○○部分：伊與原告本不相識，因原告妹妹吳珮宇而
    結識，雙方閒聊中原告問及工作情況，經伊告以從事房地產
    仲介及投資，因有些屋主委託賣屋，在委託出售期間需金錢
    週轉，可以此中短期借貸賺取利息，原告遂於86年1 月間將
    委託放貸之款項300 萬元匯至丁○○帳戶，委託伊將該筆款
    項放貸予不特定債務人收取利息，原告匯款當時伊與丁○○
    為夫妻關係，丁○○之銀行帳戶及支票皆為伊所借用，故丁
    ○○對於上開委託放貸情事並不知情，伊本想以借款人所開
    立之本票或支票交付原告，但原告拒絕收受，要求以伊名義
    開立支票擔保借款清償，被告遂開立支票交付原告以擔保借
    款人債務清償，嗣因87年間經濟不景氣，借款人之房屋被拍
    賣後不夠清償銀行貸款，借款本金與利息皆受影響成為呆帳
    ，伊因無力繼續為借款人代墊利息，遂告知丁○○上開情事
    並共同至原告家中，由伊提議將設定抵押予原告之不動產移
    轉登記予原告，但原告因考慮稅金問題堅持出售，伊不得已
    遂先行開立支票作為擔保，待伊追討債務人之借款後再行處
    理，足見原告係委託伊放貸予不特定債務人收取利息，伊與
    原告間並無借貸關係存在。
(二)、被告丁○○部分：原告與伊並不熟識，伊對於原告匯款過程
    並不知情，且原告亦未告知伊任何匯款情事，依一般社會經
    驗法則，如伊與原告間真有借貸行為，對於借款當事人之信
    用、償債能力及款項收受情形必查詢甚詳，豈有如此輕率之
    理，原告稱其貸款金額均匯入伊於國泰世華銀行之帳戶內，
    惟上開銀行帳戶存摺、印鑑已交由乙○○使用，故任何在銀
    行取款條之取款字跡均非伊筆跡，伊自始未簽立任何借款字
    據或在支票背書予原告，如依原告所稱伊為借款人，何以原
    告與乙○○金錢債務往來期間，均未由伊簽立任何借款字據
    或支票背書。
三、兩造不爭執之事實：
(一)、被告乙○○與丁○○於86年間係夫妻關係，嗣兩人於89年6
    月21日離婚，有原告提出戶籍謄本在卷。
(二)、原告於86年1 月7 日匯款300 萬元至丁○○於國泰世華商業
    銀行所開設帳號00000000000 號之帳戶內，有原告提出跨行
    匯款申請書在卷可稽。
(三)、被告乙○○曾開立付款人為臺北市第七信用合作社中山分社
    ，受款人均為原告，發票日分別為87年7 月5 日、87年7 月
    9 日、87年8 月22日、87年8 月26日、87年9 月5 日及87年
    9 月9 日，面額各為50萬元之支票六紙，以及發票日分別為
    87年6 月23日、87年7 月23日、87年8 月23日、87年9 月23
    日、87年10月23日，面額各為1 萬2000元之支票五紙交予原
    告，有原告提出之支票影本在卷可參。
四、兩造之論述及爭點：原告主張被告乙○○與丁○○於85年底
    向其借款，原告遂於86年1 月7 日匯款300 萬元至丁○○帳
    戶內，被告為延緩債務清償，故於87年4 月1 日至原告住處
    將前揭借款債權轉換為票據債權，改由乙○○為發票人，開
    立面額50萬元之支票六紙，利息部份則由乙○○另開立面額
    1 萬2000元之支票五紙，丁○○開立面額7500元之支票八紙
    交由原告收執，詎被告於清償期屆至後仍未依約返還，為此
    依消費借貸法律關係，請求被告連帶返還借款300 萬元等語
    。惟為被告所否認，並以前揭情詞為辯。是以本件兩造爭點
    厥為：兩造間是否有借貸關係存在？經查：
(一)、按稱消費借貸者，謂當事人一方移轉金錢或其他代替物之所
    有權於他方，而約定他方以種類、品質、數量相同之物返還
    之契約。又當事人互相表示意思一致者，無論其為明示或默
    示，契約即為成立，民法第474 條第1 項、第153 條分別訂
    有明文。次按當事人主張有利於己之事實者，就其事實有舉
    證之責任，民法第277 條前段定有明文。再者，民事訴訟如
    係由原告主張權利者，應先由原告負舉證之責，若原告先不
    能舉證，以證實自己主張之事實為真實，則被告就其抗辯事
    實即令不能舉證，或其所舉證據尚有疵累，亦應駁回原告之
    請求。本件原告主張兩造間有消費借貸關係存在，並請求被
    告連帶返還借款，即應就消費借貸要件之借款金額及給付方
    式意思表示一致而成立消費借貸契約之事實負舉證責任。
(二)、原告雖提出匯款300 萬元至丁○○於世華商業銀行新生分行
    帳戶內之匯款單據為證，並聲請訊問證人吳珮宇，惟匯款之
    原因甚多，或為贈與、或為買賣，尚難僅以前揭匯款單據認
    定乙○○、丁○○與原告間有借款300 萬元之合意存在，且
    依一般社會交易習慣，於大筆金額貸款交易時，貸與人對於
    借款人均會要求提供擔保，以證明借款人有還款能力，並書
    立字據證明有借貸關係存在，且約定利息及借款到期日，以
    確保貸與人之借款能如期受償，本件原告除前揭匯款單外，
    並未就其與乙○○、丁○○間有達成借款300 萬元合意之事
    實提出任何證據以明其說，原告主張其與乙○○、丁○○間
    有借貸關係存在云云，尚難憑取。又原告雖主張證人吳珮宇
    與丁○○係為同事關係，知悉兩造間之借貸關係云云，惟證
    人吳珮宇為原告之妹，其證言是否全然可信，已非無疑，況
    據證人吳珮宇於本院97年3 月10日之陳述：「我知道被告有
    向我姊姊借錢三百萬一事，被告兩人到我家去找我姊姊說他
    們要投資需要資金，當天我也在場，當天被告好像有開票，
    至於是用誰的名字開的票我不清楚。雙方並未簽任何借據，
    只是口頭同意，被告是兩人一起開口說要借錢，後來後姊姊
    就把錢給他們，至於是何時匯，匯到誰的戶頭我就不清楚了
    。被告的開票的經過詳情我並不清楚，我只知道有開票。」
    等語，其對於兩造間資金及票據往來詳細時間、內容及往來
    細節均不清楚，本院自難遽以證人吳珮宇之陳述，而逕自認
    定被告至原告住處向其表示需要資金投資而借貸之情事。又
    原告主張被告為延緩清償系爭債務，於87年4 月1 日至原告
    住處將前揭借款債權，改由乙○○開立面額50萬元之支票六
    紙及面額1 萬2000元之支票五紙，丁○○則開立面額7500元
    之支票八紙交由原告收執云云，然原告並未提出證據證明兩
    造間有借貸關係存在，已如前述，而支票係為無因證券，僅
    為支票之簽發並不足以證明原因事實存在，實難以此認定兩
    造間有借款300 萬元之合意存在。
五、綜上所述，原告並未舉證證明兩造間有成立消費借貸契約，
    是原告依消費借貸法律關係，請求被告連帶返還借款300 萬
    元，即屬無據。從而，本件原告之訴為無理由，應予駁回。
六、本件事證已臻明確，兩造其餘主張、陳述及所提證據，經審
    酌與本院前揭判斷不生影響，毋庸再予審酌，併此敘明。
七、訴訟費用負擔之依據：民事訴訟法第78條。
中    華    民    國    97    年    7     月    18    日
                  民事第六庭    法  官  鄧德倩
以上正本係照原本作成
如對本判決上訴，須於判決送達後20日內向本院提出上訴狀
中    華    民    國    97    年    7     月    18    日
                                書記官  池東旭


司法院資訊處製作；財團法人民間司法改革基金會備份。
